高雄高等行政法院判決　　　　　　　　　　　　　　　九十年度訴字第一九五六號
　　　　　　　　　　　　　　　.
原　　　告　甲○○
被　　　告　財政部台灣省南區國稅局
代　表　人　許虞哲局長
訴訟代理人　丙○○
　　　　　　乙○○
右當事人間因贈與稅事件，原告不服財政部中華民國九十年九月四日台財訴字第０八
九００二三三八六號訴願決定，提起行政訴訟。本院判決如左：
  主  文
訴願決定及原處分（復查決定）均撤銷。
訴訟費用由被告負擔。
  事  實
壹、事實概要：
原告於民國（下同）八十八年一月二十九日將其所有鼎台證券股份有限公司（以下簡
稱鼎台公司）股票五００、０００股，以每股新臺幣（下同）一三元價格移轉予元利
投資股份有限公司（以下簡稱元利公司），惟被告以移轉當日鼎台公司之資產淨值每
股應為一九．九九元，認原告有以顯著不相當代價讓與財產之情事，其差額部分應以
贈與論課徵贈與稅，乃以八十八年五月二十八日南區國稅屏縣審字第八八０一三二二
一號函通知原告補行申報，原告依限申報贈與總額為零元，被告乃依遺產及贈與稅法
第五條第二款規定，就其移轉價格之差額三、四九五、０００元核定為贈與總額，補
徵贈與稅一六一、五五０元，原告不服，申經復查結果，追減贈與總額五、０００元
，其餘則維持原核定，原告仍未甘服，提起訴願，經遭決定駁回，遂提起本件行政訴
訟。
貳、兩造聲明：
（一）原告聲明求為判決：
  １、訴願決定及原處分均撤銷。
  ２、訴訟費用被告負擔。
（二）被告聲明求為判決：
  １、原告之訴駁回。
  ２、訴訟費用由原告負擔。
參、兩造主張之理由：
一、原告起訴主張：
（一）按「財政部依本法或稅法所發布之解釋令函，對於據以申請之案件發生效力。
      但有利於納稅義務人者，對於尚未核課確定之案件適用之。」稅捐稽徵法第一
      條之一規定甚明。又「遺產及贈與稅法第五條第二款所規定：以顯著不相當之
      代價讓與財產者，其差額部分以贈與論適用，須視個案情況而定，．．如有其
      他客觀因素對其讓售價格有影響者，仍可作為核課之參考。」「公司如經稽徵
      機關查明擅自停業或他遷不明，時空背景之影響，經研判確實已無財產價值者
      ，可核實認定其資產淨值，以符實際，並於每年會計師查核簽證財務報表後調
      整。」分別為財政部六十七年七月二十八日台財稅第三五０二六號及八十四年
      三月三十一日台財稅第八四一六一四三六四號函釋有案。
（二）本件原告八十八年一月二十九日售出之鼎台公司股票五００、０００股，係源
      自八十七年十二月二日向訴外人陳信成購進，基於成本概念，以每股十二元買
      進，每股十三元賣出，尚符合市場交易習性，再者，依前揭財政部八十四年三
      月三十一日台財稅第八四一六一四三六四號函釋，未上市公司如經稽徵機關查
      明已擅自停業或他遷不明，經研判確實已無財產價值者，核實認定其資產淨值
      ，以符實際。足見資產淨值之計算，並不拘泥於被告所稱財政部七十年十二月
      三十日台財稅第四０八三三號函及七十一年六月十九日台財稅第三四五七三號
      函釋之計算式。
（三）系爭股票低價（每股十二元）買進，高價（每股十三元）賣出，已如前述，鼎
      台公司雖非擅自停業或他遷不明，然其財務狀況不佳，負責人近兩年內數度易
      主，為公開之事實，基於客觀事實，被告對公司之資產淨值，顯有高估，認定
      原告有「有以顯著不相當之代價，讓與財產」情事，實有悖常理。
（四）原告並非鼎台公司原始股東，被告計算淨值時竟將鼎台公司自七十八年開幕時
      累積之盈餘、八十五年度及八十七年度分配給股東之現金、股利、董監事酬勞
      、員工紅利、股東紅利及八十八年一月一日至一月二十九日盈餘，全部併計核
      算，且未將該公司八十五年度、八十七年度分配給股東之現金、股利、董監事
      酬勞、員工紅利、股東紅利等予以扣除，反將其加上去計算淨值，致其淨值計
      算結果較依鼎台公司所提供之會計師簽證財務報表多出一二一、八一八、０三
      一元，此由股東權益變動表即明，被告無法舉出明細數據說明，顯屬敷衍。再
      者，原告從買進到賣出僅五十六日，股東權利義務之存在亦僅有五十六日，並
      未分配到股利、紅利，被告要向原告追加公司原始累積盈餘之稅金，實非公平
      。
（五）被告雖辯稱鼎台公司會計師查核年度申報營利事業所得稅申報數不相符，有短
      少申報之情形，若係如此，何以被告未責令鼎台公司補稅？且查鼎台公司八十
      五年度、八十六年度及八十七年度均是退稅，理應有據實申報。再據鼎台公司
      八十五年度、八十六年度及八十七年度營利事業所得稅結算申報核定退稅日期
      ，分別係八十八年二月六日至八十八年二月十五日、八十八年九月六日至八十
      八年九月十五日及八十九年一月十六日至八十九年一月二十五日，均係在原告
      賣出系爭股票日期之後，退稅時原告已無股東受益存在，故該部分退稅金額（
      共計一七、九九三、二四五元）亦應於計算每股淨值時予以減除，方屬合理。
（六）依常理而言，公司負責人通常都會將淨值提高，以利向銀行融資，被告既要課
      徵贈與稅，即應舉證證明原告和買受人元利公司之關係有否利益輸送等問題，
      被告片面認定加計之淨值完全忽略市場價格機能及時空環境之影響，蓋原告賣
      出系爭股票當時正值政府發表兩國論，全國經濟低迷，股價買賣交易低於淨值
      者計超過二百多家公司，被告未予考量，已有違誤。甚且，被告僅向原告補稅
      ，而未向其他二百多家之股價交易買賣低於淨值之投資人補稅，亦不符公平原
      則等語。
二、被告答辯略謂：
（一）按「財產之移轉，具有左列各款情形之一者，以贈與論，依本法規定，課徵贈
      與稅．．．二、以顯著不相當之代價，讓與財產，免除或承擔債務者，其差額
      部分。」、「未上市或上櫃之股份有限公司股票，除前條第二項規定情形外，
      應以繼承開始日或贈與日該公司之資產淨值估定之。」分別為遺產及贈與稅法
      第五條第二款及同法施行細則第二十九條第一項所明定。又「核算遺產及贈與
      稅法施行細則第二十九條第一項所謂之資產淨值時，對於公司未分配盈餘之計
      算，應以經稽徵機關核定者為準。」及「．．個人以未公開上市之公司股票為
      贈與者，稽徵機關於核算該項股票之價值時，有關公司未分配盈餘部分之計算
      ，如因繼承開始日或贈與發生日，公司當年度營利事業所得稅尚未經核定致無
      法確定時，可就公司已核定累積未分配盈餘數額加計當年度申報之本期損益額
      ，調整計算其資產淨值，以憑核算該項股票之價值。」分據財政部七十年十二
      月三十日台財稅第四０八三三號函及七十一年六月十九日台財稅第三四五七三
      號函釋在案。
（二）本件原告於八十八年一月二十九日將其所有鼎台公司股票五００、０００股，
      以每股一三元價格移轉予元利公司，原核初查依鼎台公司資本額三七二、四０
      ０、０００元，加計至贈與日（八十八年一月二十九日）以前年度未分配盈餘
      累積數三七０、二八九、０三一元及八十八年一月一日至同年一月三十一日稅
      後淨利二、一七一、０一０元按經過日數之比例（29／31），核算當年度至贈
      與日之所得額為二、０三０、九四四元，合計贈與日資產淨值七四四、七一九
      、九一五元，按該公司股份總數三七、二四０、０００元股，計算每股淨值一
      九．九九元，遂認原告有以顯著不相當之代價讓與財產情事，其差額部分應予
      贈與論課徵贈與稅，乃依首揭法條規定，核定贈與總額三、四九五、０００元
      【計算式：（19.99元-13元）×500,000股＝3,495,000元】，補徵贈與額一六
      一、五五０元。原告申經復查，經被告重核鼎台公司截至贈與日以前年度未分
      配盈餘累積數三二一、八四五、七九五元，加計贈與年度該公司至贈與日未分
      配盈餘二、０三０、九四四元、資本公積四八、０八八、二八五元及公司資本
      額三七二、四００、０００元，重核該公司資產淨值為七四四、三六五、０二
      四元，按該公司股份總數三七、二四０、０００元，計算每股淨值一九．九八
      元，依原告移轉股數五００、０００股，重核股票價值九、九九０、０００元
      ，減除成交總價六、五００、０００元，重核贈與總額三、四九０、０００元
      ，追減贈與總額五、０００元，並無不合。
（三）原告復爭執鼎台公司雖非擅自停業或他遷不明，然其財務狀況不佳，負責人近
      兩年內數度易主，為公開之事實基於客觀事實，被告對該公司之資產淨值，顯
      有高估及資產淨值．．須視個案情況而定，．．如有其他客觀因素對其讓售價
      格有影響者，仍可作為核課之參考；查影響股價之因素，應以被投資公司之營
      運情況、獲利能力及前景為主要考量，本件系爭鼎台公司營業收入及獲利能力
      於贈與行為時係非常良好之公司，並無上述情事及稅捐稽徵法第一條之一之適
      用，僅將該公司歷年營業收入及獲利能力列表如下：八十四年度營業收入105,
      216,198元／所得額15,232,789元，八十五年度營業收入175, 618,471元／所
      得額28,229,794元，八十六年度498,031,682元所得額88,673,550元，八十七
      年度營業收入310,101,740元／所得額41,597,083元。
（四）且原告所提出之鼎台公司損益表所列稅前淨利及所得稅費用與該公司於向被告
      自行申報營利事業所得稅之申報數據並不相符，有相關年度營利事業所得稅結
      算申報核定通知書可稽，實因財務會計與稅務會計帳務處理方式不同，其結果
      自有不同，尚不得憑之為據等語。
    理  由
一、按「財產之移轉，具有左列各款情形之一者，以贈與論，依本法規定，課徵贈與
    稅．．．二、以顯著不相當之代價，讓與財產，免除或承擔債務者，其差額部分
    。」、「未上市或上櫃之股份有限公司股票，除前條第二項規定情形外，應以繼
    承開始日或贈與日該公司之資產淨值估定之。」分別為遺產及贈與稅法第五條第
    二款及同法施行細則第二十九條第一項所明定；另財政部六十七年七月二十八日
    台財稅第三五０二六號函釋意旨：「遺產及贈與稅法第五條第二款所規定：以顯
    著不相當之代價讓與財產者，其差額部分以贈與論適用，須視個案情況而定，．
    ．如有其他客觀因素對其讓售價格有影響者，仍可作為核課之參考。」。職故，
    出售未公開上市公司股票者，依前揭遺產及贈與稅法施行細則第二十九條第一項
    之規定，如股票以低於讓售日該公司資產淨值估定之價格出售，其每股資產淨值
    與讓售股票價格間之差額，固為稽徵機關認定是否以顯著不相當代價讓與財產之
    主要參考資料，惟如有其他客觀因素對其讓售價格有影響者，仍可作為核課之參
    考。從而，稅捐稽徵機關對於行為人轉讓系爭股票與他人之事實是否應課以贈與
    稅，仍應先查明行為人是否以顯著不相當之代價讓與系爭股票，亦即行為人轉讓
    股票之交易價格是否與客觀上之價值顯不相當為據，而為課稅事實之認定，而後
    始有遺產及贈與稅法施行細則第二十九條第一項之「按贈與日該公司之資產淨值
    估定之」適用，此參諸最高行政法院八十九年度判字第三四四七號判決理由，亦
    同認斯理。
二、經查，本件原告於八十八年一月二十九日將其所有鼎台公司股票五００、０００
    股，以每股一三元之價格移轉予元利公司，經被告以發現其出售價格較移轉當日
    鼎台公司之每股淨值一九．九九元為低，有以顯著不相當之代價讓與財產之情事
    ，其差額部分應以贈與論課徵贈與稅，乃以八十八年五月二十八日南區國稅屏縣
    審字第八八０一三二二一號函通知原告補行申報，原告雖依限補申報，惟其申報
    贈與總額為零元，被告遂依遺產及贈與稅法第五條第二款規定，就其移轉價格之
    差額三、四九五、０００元核定為贈與總額，補徵贈與稅一六一、五五０元。原
    告不服，申經復查結果，被告以鼎台公司截至贈與日以前年度未分配盈餘累積核
    定數為三二一、八四五、七九五元，資本公積四八、０八八、二八五元及公司資
    本額三七二、四００、０００元，重行核算該公司贈與日資產淨值為七四四、三
    六五、０二四元，除以該公司股份總數三七、二四０、０００股，重核每股淨值
    為一九‧九八元，故予追減贈與總額五、０００元，其餘則維持原核定等情，有
    鼎台公司累積未分配盈餘建檔異動資料、八十四年度至八十七年度營利事業所得
    稅結算申報核定通知書及資產淨值計算表附卷可稽，固非無見。惟查：
（一）本件原告轉讓系爭股票予元利公司是否應課以贈與稅，應先查明原告是否以顯
      著不相當之代價讓與系爭股票，亦即原告以每股一三元讓與系爭股票，是否與
      客觀上之價值顯不相當，而後始有遺產及贈與稅法施行細則第二十九條第一項
      按贈與日該公司之資產淨值估定之適用，業如前述。經核原告於八十八年一月
      二十九日出售之系爭股票，係於八十七年十二月二日向訴外人陳信成以每股十
      二元買進，再以每股十三元賣出，此為被告所不爭執，則依原告交易情形，係
      於獲利時將股票賣出，尚符合市場交易習性。再者，依財政部八十四年三月三
      十一日台財稅第八四一六一四三六四號函釋：「．．未上市公司如經稽徵機關
      查明已擅自停業或他遷不明，經研判確實已無財產價值者，核實認定其資產淨
      值，以符實際。」，足見資產淨值之計算，並不拘泥於被告所援引之財政部七
      十年十二月三十日（七０）台財稅第四０八三三號函及七十一年六月十九日（
      七一）台財稅第三四五七三號函釋之計算式。而被告對於鼎台公司負責人原為
      吳開南，八十六年一月三日更異為董信忠、八十八年二月二十日更為蔡隆盛之
      情，亦無爭議，是鼎台公司負責人確有短期內數度更動之事實，原告急欲將系
      爭股票脫手，乃事理之當然。抑且，現今上市上櫃交易市場之股票，其股價大
      於淨值者甚多，而股票淨值大於交易價格者，亦屬常見，此為一般公知之事實
      ，從而系爭股票價值應如何核算確定，每股淨值僅為其中因素之一，並非判斷
      是否以顯著不相當之代價移轉股票之唯一標準，亦應考量其他客觀因素對股票
      價值之影響，是被告徒以移轉當日所計算之鼎台公司每股淨值與原告出售之價
      格作比較，據以判斷原告係以顯不相當之代價移轉股票，即嫌速斷。
（二）再者，稅務訴訟之舉證責任分配理論與一般行政訴訟相同，即認為在事實不明
      之情況下，其不利益應歸屬於由該事實導出有利之法律效果之訴訟當事人負擔
      ，易言之，主張權利或權限之人，於有疑義時，除法律另有規定外，原則上應
      就權利發生事實負舉證責任，而否認權利或權限之人或主張相反權利之人，對
      權利之障礙、消滅或排除事實，負舉證責任，行政訴訟法第一百三十六條準用
      民事訴訟法第二百七十七條規定，足資參考。參照最高行政法院（改制前行政
      法院）七十五年判字第六八一號判決所揭要旨：「具備稅法所規定之一定要件
      者，稅捐稽徵機關始對之有課稅處分之權能，主張稅法所規定之法律效果者，
      應就該規定之要件，負舉證責任。從而稅捐稽徵機關課徵所得稅，自應就納稅
      義務人取得所得之事實，依職權予以調查。」，亦明示有關稅捐請求發生事實
      由稅捐稽徵關負客觀舉證責任。是以，關於原告轉讓系爭股票之交易價格是否
      有「與客觀上之價值顯不相當」之情事存在，既然為贈與稅債權發生之要件，
      理應由主張權利發生之一造即被告負舉證責任，方屬妥適。本件被告以原告出
      售系爭股票之當年度鼎台公司之每股淨值應為一九‧九八元（復查更正後之淨
      值）作為認定依據，然對於原告所主張就出售價格有影響並可供核課參考之其
      他客觀因素，則未經詳查，並提出相關事證以供斟酌，難認已盡舉證之責任。
（三）至被告雖抗辯：依財政部七十年十二月三十日台財稅字第四０八三三號函釋有
      謂：「核算遺產及贈與稅施行細則第二十九條第一項所謂之資產淨值時，對於
      公司未分配盈餘之計算，應以經稽徵機關核定者為準。」，已明確說明未公開
      上市之股票於贈與當日之未分配盈餘係以稽徵機關核定數為準，抑且鼎台公司
      八十七年度營利事業所得稅結算申報核定書「課稅所得額」欄位中所載之被告
      核定數與該公司申報數均為四一、五九七、０八三元，則被告依是項課稅所得
      額核計該公司八十七年度未分配盈餘額數，即無不當云云。惟查，適用遺產及
      贈與稅法施行細則第二十九條第一項核算公司未分配盈餘之前提，乃行為人有
      以顯不相當之代價讓與股票者，始足當之，亦即遺產及贈與稅法施行細則第二
      十九條第一項之規定，係用以計算「以贈與論」之贈與數額，而非用以判定是
      否有以顯不相當之代價讓與股票之基準，茲被告卻以核定後之股票淨值與原告
      讓與系爭股票之價格相較結果「顯有差距」，遂認原告有以顯不相當代價讓與
      財產之情事，而就差額部分認定以贈與論並課徵贈與稅，顯係倒果為因，揆諸
      首揭最高行政法院八十九年度判字第三四四七號判決意旨，洵有未合。次查，
      鼎台公司申報數與被告核定數雖屬相同，然與原告所提出經會計師簽證之財務
      報表並不相符，按公司之帳載紀錄多有所謂內、外帳之分，乃一般公司營業帳
      務記載之常態，殊不論其分別記載之原因為何，原告僅係鼎台公司股東，其持
      有系爭股票之時間亦僅有五十六日（自八十七年十二月二日至八十八年一月二
      十九日），充其量僅得依據公司法規定查核公司帳簿上之數字或股東會決議之
      報表數字，尚難苛令原告得知鼎台公司向稅捐稽徵機關申報數。且原告為出售
      股票之股東，其與公司之利害相左，故原告能得知公司向被告申報之外帳，實
      微乎其微。再者，原告所能得知並提出之財務報表，既然係經會計師簽證查核
      之文據資料，於被告核定鼎台公司八十七年度未分配盈餘之前，其以經會計師
      簽證之財務報表數考量每股淨值，實屬合理可期待之事。是原告主張是否全然
      不足採信，尚非無推究餘地。易言之，原告所提出經會計師簽證之財務報表，
      亦屬對股價影響之其他客觀因素，被告對之亦應加以考量，作為核定之參考，
      不應僅以每股淨值作為判斷是否以顯著不相當之代價移轉股票之唯一標準，原
      告據此指摘，洵非無據。
三、綜上所述，本件被告於未查明可能影響系爭股票出售價格之其他客觀因素前，即
    以其片面核定之股票淨值認為原告有以顯不相當之代價讓與財產之情事，逕予核
    定原告八十七年度贈與總額三、四九０、０００元，併課原告當年度贈與稅，即
    有未洽。訴願決定未詳予推究，亦有可議。原告起訴論旨求為撤銷，為有理由，
    應由本院將訴願決定及原處分（復查決定）併予撤銷，另由被告作成適法之決定
    ，以昭平允。又本件事證已明，兩造其餘爭執，尚不影響本件判決之基本論據，
    即無逐一論述之必要，併此敘明。
據上論結，本件原告之訴為有理由，依行政訴訟法第一百九十五條第一項前段、第九
十八條第三項前段，判決如主文。
中　　　華　　　民　　　國    九十一　　年　  　八　　　月　　  十三　　日
                              高雄高等行政法院第二庭
                                          審判長法官　呂佳徵
　　　　　　　　　　　　　　　　　    　　法    　官　林勇奮
　　　　　　　　　　                　    法    　官  蘇秋津
右為正本係照原本作成。
如不服本判決，應於判決送達後二十日內向本院提出上訴書狀，其未表明上訴理由者
，應於提起上訴後二十日內向本院提出上訴理由書（須按對造人數附繕本）；如於本
判決宣示或公告後送達前提起上訴者，應於判決送達後二十日內補提上訴理由書（須
附繕本）。未表明上訴理由者，逕以裁定駁回。
提起上訴應預繳送達用雙掛號郵票七份（每份三十四元）。
中　　　華　　　民　　　國    九十一　　年　  　八　　　月　　  十三　　日
                                          法院書記官  陳嬿如
